【裁判字號】    89,上,751
【裁判日期】    891212
【裁判案由】    所有權移轉登記
【裁判全文】
臺灣高等法院民事判決  八十九年度上字第七五一號
    上  訴  人  甲○○
    訴訟代理人  陳祖德律師
    複  代理人  許啟龍律師
    被 上訴 人  乙○○      .
    訴訟代理人  林元祥律師
右當事人間所有權移轉登記事件，上訴人對於中華民國八十九年三月二十日臺灣桃園
地方法院八十四年度訴字一○八五號第一審判決提起上訴，本院判決如左：
    主      文
原判決廢棄。
被上訴人在第一審之訴駁回。
第一、二審訴訟費用由被上訴人負擔。
    事      實
甲、上訴人方面：
一、聲明：
（一）原判決廢棄。
（二）被上訴人在第一審之訴駁回。
二、陳述：與原判決記載相同，茲引用之。
三、證據：除援用原審之立證方法外，並補提出分產明細表、台灣土地銀行桃園分行
    函、準備程序筆錄及土地登記謄本為証，暨聲請訊問證人吳茂松、郭建清。
乙、被上訴人方面：
一、聲明：上訴駁回。
二、陳述：與原判決記載相同，茲引用之。
三、證據：除援用原審之立證方法外，並補提出權利讓渡書為証。
丙、依職權調閱本院八十七年度上更(三)字第一八八號拆屋還地等事件全卷。
    理      由
一、本件被上訴人起訴主張：坐落桃園縣大園鄉○○○段溪洲子小段六八地號土地（
    按：地目為特定農業區，但已編定為甲種建築用地，下稱系爭土地）原係兩造之
    祖父吳開日於民國（下同）三十六年間向原地主承租建屋使用，並於其上建有三
    合院房屋一棟（即門牌號碼桃園縣大園鄉溪海村十二之一號），嗣於四十一年間
    分析家產時，吳開日將系爭土地及坐落同所六七之四三地號土地分配與上訴人之
    父吳石順及被上訴人之父吳圳淵共同使用（按：系爭土地於四十二年五月三十一
    日放領，由吳石順以現耕農身分承領取得所有權，並於五十三年九月五日由上訴
    人繼承取得所有權），系爭土地上之三合院房屋亦分配由該二人各自使用一半。
    嗣被上訴人於七十六年八月間代理其父吳圳淵與上訴人達成協議，約定由吳圳淵
    將對於六七之四三地號土地之一半使用權讓與上訴人，上訴人將對於系爭土地之
    一半使用權讓與吳圳淵，並由被上訴人給付新台幣（下同）十七萬元與上訴人，
    作為購買上訴人對系爭土地一半所有權之代價，另一半土地所有權則雙方為互易
    （即由吳圳淵取得系爭土地所有權，上訴人取得六七之四三地號土地所有權），
    並言明可辦理土地所有權移轉登記時．即應辦理土地所有權移轉登記，上訴人隨
    即於該六七之四三地號土地上建屋（即門牌號碼桃園縣大園鄉溪海村十四號）居
    住迄今；又吳圳淵已於八十九年三月六日將系爭土地權利讓渡與被上訴人等情，
    爰依買賣及互易之法律關係，求為命上訴人將系爭土地所有權移轉登記與被上訴
    人之判決。
    上訴人則以：兩造間就系爭土地並無買賣及互易關係存在，六七之四三地號土地
    係訴外人蘇哲、蘇昕、王萬根、王年接所共有，並非被上訴人所有，被上訴人無
    權將六七之四三地號土地與系爭土地買賣及互易；雖上訴人請求被上訴人拆除系
    爭土地上房屋並返還系爭土地之訴訟業經終局判決上訴人敗訴確定，惟該確定判
    決並未認定兩造間就系爭土地有買賣及互易關係存在，且被上訴人於該訴訟判決
    後，已自行遷出系爭土地，足見被上訴人亦自認其無權使用系爭土地等語，資為
    抗辯。
二、經查被上訴人主張系爭土地原係兩造之祖父吳開日於三十六年間向原地主承租建
    屋使用，並於其上建有三合院房屋一棟（即門牌號碼桃園縣大園鄉溪海村十二之
    一號），嗣於四十一年間分析家產時，吳開日將系爭土地及坐落同所六七之四三
    地號土地分配與上訴人之父吳石順及伊之父吳圳淵共同使用（按：系爭土地於四
    十二年五月三十一日放領，由吳石順以現耕農身分承領取得所有權，並於五十三
    年九月五日由上訴人繼承取得所有權），系爭土地上之三合院房屋亦分配由該二
    人各自使用一半；吳圳淵已於八十九年三月六日將系爭土地權利讓渡與伊之事實
    ，業據其提出系爭土地登記謄本、戶籍謄本、繼承系統表、權利讓渡書及台灣土
    地銀行桃園分行函為證（見原審卷七至十五頁、本院卷五八、一一九頁），且為
    上訴人所不爭執，固堪信為真實。惟被上訴人另主張伊於七十六年八月間代理伊
    父吳圳淵與上訴人達成協議，約定由吳圳淵將對於六七之四三地號土地之一半使
    用權讓與上訴人，上訴人將對於系爭土地之一半使用權讓與吳圳淵，並由伊給付
    十七萬元與上訴人，作為購買上訴人對系爭土地一半所有權之代價，另一半土地
    所有權則雙方為互易（即由吳圳淵取得系爭土地所有權，上訴人取得六七之四三
    地號土地所有權），並言明可辦理土地所有權移轉登記時．即應辦理土地所有權
    移轉登記云云，則為上訴人所否認，並以前開情詞置辯。
三、經查被上訴人曾於七十六年八月間代理其父吳圳淵與上訴人達成協議，約定將系
    爭土地之使用權與六七之四三地號土地之使用權互相交換使用，吳圳淵將對於六
    七之四三號土地之一半使用權讓與上訴人，並由被上訴人交付十七萬元與上訴人
    ，作為交換使用系爭土地之差價補償，已為本院八十七年度上更(三)字第一八八號
    民事判決及最高法院八十八年度台上字第六○一號民事裁定所確定之事實（見本
    院卷四三至五八頁），而該確定判決並無顯然違背法令之情形，且被上訴人亦未
    提出新訴訟資料（見本院卷一三○頁），被上訴人即應受該案既判力之拘束，不
    容於本件更為相反之系爭土地與六七之四三地號土地係互易，該十七萬元係購買
    上訴人對系爭土地一半所有權之代價之主張（參照最高法院四十二年台上字第一
    三○六號判例及八十四年度台上字第二五三０號判決）。
四、兩造間就系爭土地既無買賣及互易賣關係存在，則被上訴人請求上訴人應將系爭
    土地所有權移轉登記與被上訴人，即屬不應准許。原審所為上訴人敗訴之判決，
    自有未合。上訴論旨指摘原判決不當，求予廢棄改判，為有理由。
五、至兩造其餘之攻擊或防禦方法及未經援用之証據，經本院斟酌後，認為均不足以
    影響本判決之結果，自無逐一詳予論駁之必要，併此敘明。
據上論結，本件上訴為有理由，依民事訴訟法第四百五十條、第七十八條，判決如主
文。
中      華      民      國    八十九    年      十二    月    十二      日
                                臺灣高等法院民事第十三庭
                                    審判長法  官  林  鄉  誠
                                          法  官  劉  清  景
                                          法  官  陳  駿  璧
右正本係照原本作成。
如不服本判決，應於收受送達後二十日內向本院提出上訴書狀，其未表明上訴理由者
，應於提出上訴後二十日內向本院補提理由書狀（均須按他造當事人之人數附繕本）
上訴時應提出委任律師或具有律師資格之人之委任狀；委任有律師資格者，另應附具
律師及格證書及釋明委任人與受任人有民事訴訟法第四百六十六條之一第一項但書或
第二項（詳附註）所定關係之釋明文書影本。
中      華      民      國    八十九    年      十二    月    十四      日
                                          書記官  鄭  淑  昀
附註：
民事訴訟法第四百六十六條之一（第一項、第二項）：
對於第二審判決上訴，上訴人應委任律師為訴訟代理人。但上訴人或其法定代理人具
有律師資格者，不在此限。
上訴人之配偶、三親等內之血親、二親等內之姻親，或上訴人為法人、中央或地方機
關時，其所屬專任人員具有律師資格並經法院認為適當者，亦得為第三審訴訟代理人
。


司法院資訊處製作；財團法人民間司法改革基金會備份。
